臺灣桃園地方法院刑事判決
111年度金訴字第68號
公  訴  人  臺灣桃園地方檢察署檢察官
被      告  張美月






上列被告因違反洗錢防制法等案件，經檢察官提起公訴(110年度
偵字第12836、18323、23116號），本院判決如下：
    主  文
丙○○犯如附表編號1至3「罪名及宣告刑」欄所示之罪，各處如附
表編號1至3「罪名及宣告刑」欄所示之刑。應執行有期徒刑壹年
，併科罰金新臺幣肆萬元，罰金如易服勞役，以新臺幣壹仟元折
算壹日。
    事  實
一、丙○○依其已成年之智識程度及社會經驗，可預見在一般正常
    情況下，若是將自己所有之金融帳戶提供他人使用，並依指
    示提領款項後轉交，極有可能係為他人收取詐欺犯罪所得，
    且足以掩飾、隱匿該等詐欺犯罪所得之來源及去向，卻經由
    通訊軟體LINE認識姓名年籍均不詳、暱稱為「張旺」之人(
    無證據證明為未滿18歲之人，下稱「張旺」)，與「張旺」
    共同意圖為自己不法之所有，基於詐欺取財及洗錢之不確定
    犯意聯絡，於民國109年10月中旬前某日，拍攝其申辦之合
    作金庫龜山分行帳號000-0000000000000號帳戶(下稱合庫帳
    戶)、臺灣銀行桃園分行帳號000-000000000000號帳戶(下稱
    臺銀帳戶)及龜山民安街郵局帳號000-00000000000000號帳
    戶(下稱郵局帳戶)之存摺封面，再以通訊軟體LINE將之傳送
    予「張旺」使用。而「張旺」取得上述金融帳戶資料，與其
    所屬之詐欺集團其他成員(無證據證明有未滿18歲之人)共同
    意圖為自己不法之所有，基於詐欺取財及洗錢之犯意聯絡，
    先後於附表編號1至3「施用詐術時間」欄所示時間，以附表
    編號1至3「施用詐術方式」欄所示方式，對於乙○○、戊○○、
    甲○○施以詐術，致渠等三人陷於錯誤，均依照詐欺集團成員
    之指示，於附表編號1至3「匯款時間」欄所示時間，將附表
    編號1至3「匯款金額」所示款項，匯入如附表編號1至3「匯
    入帳號」欄所示金融帳戶，再由丙○○於附表編號1至3「提領
    時間」欄所示時間，提領後兌換成比特幣交與「張旺」。嗣
    經乙○○、戊○○及甲○○發現受騙後報警處理，始悉上情。
二、案經乙○○訴由雲林縣警察局斗六分局，暨戊○○訴由新竹市警
    察局第三分局報告臺灣桃園地方檢察署檢察官偵查起訴。
    理  由
壹、證據能力部分：
    本案據以認定被告丙○○犯罪之供述證據，其中屬於傳聞證據
    之部分，檢察官、被告在本院審理時均未爭執其證據能力，
    復經本院審酌認該等證據之作成無違法、不當或顯不可信之
    情況，非供述證據亦查無公務員違背法定程序而取得之情事
    ，揆諸刑事訴訟法第158條之4反面解釋、第159條至第159條
    之5之規定，均有證據能力。
貳、實體部分：
一、事實認定之理由及依據：
　　訊據被告固坦承有提供合庫、臺銀與郵局帳戶之帳號予「張
    旺」，並於他人將款項存入上述帳戶以後，將上開款項兌換
    成比特幣交與「張旺」之事實，惟矢口否認有何詐欺取財及
    洗錢之犯行，辯稱：「張旺」跟我說他要跟外國人簽約買賣
    石油，要我去找石油的買方。「張旺」知道我的身體不好，
    也有經濟上的困難，叫我把我的金融帳戶帳號給他，他要先
    匯款幫忙我，解決我生活上的困難。後來，「張旺」要我去
    買比特幣給他，他說他的女兒出了車禍，要把賣比特幣的錢
    作為醫治女兒的醫療費用，我就去把匯入上述帳號的錢領出
    來兌換成比特幣給他云云。經查：
　㈠合庫、臺銀與郵局帳戶均為被告所有，並領有存摺、提款卡
    及密碼，於109年10月中旬前某日，拍攝上述帳戶之存摺封
    面，以通訊軟體LINE將之傳送予「張旺」，且在他人將款項
    存入上述帳戶以後，再依「張旺」之指示，將帳戶內款項提
    領出來等情，業據被告於警詢、偵訊及本院審理時供承在卷
    (見12836號偵卷第14-16頁、149-150頁；23116號偵卷第16-
    17頁；68號金訴卷第101頁、104頁)，並有合作金庫龜山分
    行109年12月28日函附合庫帳戶之開戶人基本資料及歷史交
    易明細查詢1份(見12836號偵卷第31-38頁)、郵局帳戶之開
    戶人基本資料及客戶歷史交易清單1份(見23116號偵卷第43-
    47頁)、臺灣銀行桃園分行111年3月23日函附臺銀帳戶之開
    戶人基本資料及存摺存款歷史明細查詢1份(見68號金訴卷第
    45-57頁)，與被告自己所提出之合庫、臺銀帳戶存摺封面與
    內頁影本1份(見12836號偵卷第25-29頁)在卷可稽，此部分
    事實，堪以認定。被告在他人將款項存入上述帳戶以後，旋
    依「張旺」之指示，將上開款項兌換成比特幣交與「張旺」
    之事實，業據被告於本院審理時供述在卷（見68號金訴卷第
    101頁、103頁、139-140頁），衡以被告尚能明白交待上開
    款項之去向，且屬不利於己之陳述，應認與事實相符，是公
    訴意旨誤認被告係提領後供己花費殆盡，容有誤會，應予更
    正如前。
　㈡「張旺」所屬之詐欺集團先後於附表編號1至3「施用詐術時
    間」欄所示時間，以附表編號1至3「施用詐術方式」欄所示
    方式，對於告訴人乙○○、戊○○及被害人甲○○施以詐術，致渠
    等三人陷於錯誤，均依照詐欺集團之指示，於附表編號1至3
    「匯款時間」欄所示時間，將附表編號1至3「匯款金額」所
    示款項，匯入如附表編號1至3「匯入帳號」欄所示金融帳戶
    等情，業據證人即告訴人乙○○、戊○○及被害人甲○○於警詢時
    證述綦詳(見12836號偵卷第19-21頁；18323號偵卷第21-25
    頁；23116號偵卷第27-29頁)，並有內政部警政署反詐騙諮
    詢專線紀錄表影本3份、受理詐騙帳戶通報警示簡便格式表
    影本3份、金融機構聯防機制通報單影本4份(見12836號偵卷
    第43-44頁、51-53頁、83頁、85頁；18323號偵卷第53-54頁
    、59-61頁；23116號偵卷第37-39頁)，及告訴人戊○○所提出
    之合作金庫銀行存款憑條、臺灣銀行無摺存入憑條存根、詐
    騙文件等件影本各1份(見12836號偵卷第101-103頁、111-11
    3頁)，告訴人乙○○所提出之郵政跨行匯款申請書、對話紀錄
    擷圖等件影本各1份(見18323號偵卷第35頁、39-41頁)，被
    害人甲○○所提出之郵局交易明細影本1份(見23116號偵卷第4
    9-51頁)在卷可憑，且被告對於告訴人乙○○、戊○○及被害人
    甲○○指述之被害情節及上述帳戶之轉帳情形並不爭執(見68
    號金訴卷第103頁、131頁)，此部分事實，亦堪認定。由是
    ，被告所申辦合庫、臺銀及郵局帳戶之帳號，於109年10月
    中旬起至同年11月12日下午3時11分許止，確已作為「張旺
    」所屬之詐欺集團用以取得詐騙款項之存提轉帳使用之事實
    ，至為灼然。　
　㈢被告既已坦承有提供合庫、臺銀與郵局帳戶之帳號給與「張
    旺」乙情不諱，已如前述，惟按金融帳戶乃個人財產得喪變
    更之表徵，擅自將金融帳戶之帳號提供予他人使用，可能被
    用於詐欺取財之工具，類此在社會上層出不窮之案件，迭經
    傳播媒體多所報導再三披露，已屬眾所周知之情事，被告礙
    難推諉不知。被告於案發時為62歲之成年人，雖自承學歷僅
    國小畢業(見68號金訴卷第144頁，但依其個人戶籍資料查詢
    結果，教育程度註記欄係記載國中畢業，見409號審訴卷第2
    7頁)，但是工作經驗卻有與他人共同研發滷味產品及從事學
    校便當之包裝、布鞋後底之縫紉等等(見68號金訴卷第103頁
    )，堪認被告具有相當之社會經驗，則其對於帳戶資料流入
    不熟識之人手中，極易被利用為與財產有關之犯罪工具，應
    有相當之認識及預見之可能性。再者，金融帳戶攸關存戶個
    人財產權益之保障，專屬性甚高，更非一般自由流通使用之
    物，縱使遇有特殊情況，偶需提供他人使用，亦必定基於信
    賴關係或特殊事由，並須深入瞭解用途及合理性，始願意提
    供金融帳戶，方符事理。被告竟於本院準備程序中供承：我
    是在通訊軟體LINE上搜尋商機的時候，找到「張旺」的聯絡
    電話，因此才跟「張旺」取得聯繫。除了通訊軟體LINE之外
    ，我沒有其他的聯絡管道可以跟「張旺」取得聯繫，「張旺
    」只有一次打通訊軟體LINE的電話給我，但是我沒有接到電
    話，到現在為止，我只有跟他以文字溝通。我不知道「張旺
    」的真實姓名，覺得他大概五十多歲，「張旺」跟我說他也
    是臺灣人，但是我不知道他住的詳細地址等語(見68號金訴
    卷第102頁)，足見被告僅知悉給與金融帳戶帳號之人自稱是
    「張旺」，但是對於綽號以外之其餘資料則一無所知，已難
    認與「張旺」間具有信賴關係；更何況依被告於偵查中所述
    ，「張旺」自稱他的女兒在美國腎臟不好沒有錢，「張旺」
    說要回臺灣，等到一些事情處理好就會回來臺灣找我，我也
    不知道「張旺」既然沒有錢，為何還有錢可以借給我等語(
    見12836號偵卷第151頁)，則被告亦應向「張旺」留下姓名
    及聯絡方式，避免日後因不法款項匯入帳戶，以至於遭受刑
    事案件之牽累，被告竟捨此而不為，率爾提供合庫、臺銀與
    郵局帳戶之帳號給予「張旺」，亦與常理有悖。綜析上情，
    被告對於所提領之款項係詐騙而得之不法犯罪所得乙節應有
    認識，卻仍將其合庫、臺銀與郵局帳戶之帳號告知「張旺」
    ，等到「張旺」通知已將款項匯入之後，再將上開款項兌換
    成比特幣交與「張旺」，足見被告主觀上對於「張旺」縱使
    利用其行為完成詐欺取財及一般洗錢之犯罪，亦不違背其本
    意，而容任結果之發生，昭然若揭。
  ㈣至於被告固以前揭情詞置辯，並提出與「張旺」之通訊軟體L
    INE對話紀錄為其論據(見23116號偵卷第71-81頁)。惟查，
    被告對於「張旺」要求其提供金融帳戶帳號之緣由，於110
    年2月22日警詢時稱：我們是男女朋友關係，認識大概一年
    左右，沒有見過面，他知道我的身體受傷，說要匯款給我使
    用云云(見12836號偵卷第14頁)，後於同年3月24日警詢時改
    稱：「張旺」在美國開公司，現在想要回來臺灣投資、居住
    ，請我幫忙他找房子，因此我借給他郵局帳戶作為一起投資
    販賣物品。如果我有介紹成功，他就會支付我傭金云云(見2
    3116號偵卷第16頁)，再於111年5月18日準備程序中改稱：
    「張旺」知道我的身體不好，也有經濟上的困難，叫我把我
    的金融帳戶帳號給他，他要先匯款幫忙我云云(見68號金訴
    卷第101頁)，足見被告之說詞前後不一。且被告就上開款項
    匯入如附表編號1至3「匯入帳號」欄所示金融帳戶以後，於
    110年2月22日、3月24日警詢、4月26日偵查中皆稱已將帳戶
    內款項提領後供己花費殆盡(見12836號偵卷第15頁、151頁
    ；23116號偵卷第17頁)，卻於111年5月18日本院準備程序中
    改稱係依「張旺」之指示，提領後兌換成比特幣交與「張旺
    」花用(見68號金訴卷第101頁)，益徵被告之辯解前後矛盾
    。更何況本院依職權調閱被告之稅務電子閘門財產所得調件
    明細表(見68號金訴卷第31-33頁)，可知被告於108、109年
    間完全沒有申報所得，名下亦無任何財產，遑論被告在本院
    準備程序中自稱現為臺北車站之街友(見409號審金訴卷第53
    頁)，可見被告並無固定住、居所及營業處所，被告又如何
    能取信「張旺」其有合作從事生意之能力。是被告上開所辯
    ，已與常理有悖，不足採信。
  ㈤綜上所述，本案事證明確，被告犯行洵堪認定，應依法論科
    。
二、論罪科刑：
　㈠罪名：
　　核被告所為，就事實欄一即附表編號1至3部分，均係犯刑法
    第339條第1項之詐欺取財罪、洗錢防制法第14條第1項之一
    般洗錢罪(就事實欄一即附表編號3部分，郵局帳戶雖於110
    年3月2日圈存止扣新臺幣3萬元，見23116號偵卷第39頁，但
    是被告於被害人甲○○109年10月25日匯款3萬元至郵局帳戶之
    後，隨即於同日提領逾3萬元之金額，甚至在109年10月27日
    將郵局帳戶內款項提領殆盡，見68號金訴卷65頁，顯見已形
    成金流斷點，而達既遂之程度)。公訴意旨固認被告係犯刑
    法第339條之4第1項第2款、第3款之三人以上共同以網際網
    路對公眾散布而犯詐欺取財罪嫌云云，然依卷內事證，被告
    與「張旺」未曾視訊或碰面(見68號金訴卷第143頁)，而係
    依據通訊軟體LINE上面顯示照片，判斷「張旺」是否與前來
    兌換比特幣之人為同一人(見68號金訴卷第144頁)，更遑論
    被告不知「張旺」所屬之詐欺集團尚有其他成員，且詐欺集
    團對於告訴人乙○○、戊○○及被害人甲○○施以詐騙手法，亦與
    刑法第339條之4第1項第3款所稱之「以廣播電視、電子通訊
    、網際網路或其他媒體等傳播工具，『對公眾散布』而犯之」
    構成要件不符，是此部分公訴意旨，容有未洽，惟因起訴之
    社會基本事實同一，並經本院告知可能變更之罪名為刑法第
    339條第1項之詐欺取財罪(見68號金訴卷第100頁、129頁)，
    且檢察官、被告對此加以辯論，已無礙於被告防禦權之行使
    ，爰依法變更起訴法條。
　㈡共犯：
　　被告與「張旺」就上開犯行，有犯意聯絡及行為分擔，為共
    同正犯。
　㈢罪數：
　⒈被告就事實欄一即附表編號2所示犯行，先後自合庫、臺銀帳
    戶領出告訴人戊○○所匯入之款項，惟均係在同一犯罪決意及
    預定計畫下所為，時間、地點密切接近，因果歷程並未中斷
    ，各該提領行為之獨立性極為薄弱，在刑法評價上，以視為
    數個舉動之接續實行，應合為包括之一行為予以評價，應論
    以接續犯之一罪。
　⒉被告所犯如事實欄一即附表編號1至3所示詐欺取財、一般洗
    錢罪，分別係一行為觸犯數罪名，為想像競合犯，應依刑法
    第55條規定，各從一重之一般洗錢罪處斷。
　⒊被告與「張旺」先後分別詐欺如事實欄一即附表編號1至3所
    示告訴人乙○○、戊○○及被害人甲○○後加以提領款項之犯行，
    均係侵害個人財產法益之犯罪，其各行為間，依一般社會健
    全觀念，其時間可以區隔，且侵害法益不同，而各具獨立性
    ，是認被告就所犯上開三次犯行，犯意各別，行為互殊，應
    予分論併罰。　
　㈣量刑：
　　爰以行為人之責任為基礎，審酌被告正值耳順之年，不思以
    合法途徑賺取錢財，貿然提供自己所申辦之金融帳戶帳號，
    俾「張旺」用以騙取民眾匯入款項，其後更依「張旺」指示
    提領並兌換成比特幣，掩飾、隱匿犯罪所得之去向及所在，
    致使此類犯罪手法層出不窮，更造成犯罪偵查追訴之困難，
    嚴重危害交易秩序與社會治安；且被告否認犯行，迄今亦未
    賠償告訴人乙○○、戊○○及被害人甲○○分文，犯後態度難認良
    好，兼衡被告自述犯罪之動機、目的及造成渠等三人財產上
    損害非微，暨於本院審理時自陳國小肄業之智識程度、目前
    從事筆記本外銷工作、經濟不佳之生活狀況(見68號金訴卷
    第144頁)等一切情狀，分別量處如附表編號1至3「罪名及宣
    告刑」欄所示之刑，並本於罪責相當性之要求，在刑罰內、
    外部性界限範圍內，就本案整體犯罪之非難評價、各行為彼
    此間之偶發性、各行為所侵害法益之專屬性或同一性予以綜
    合判斷，暨斟酌被告犯罪行為之不法與罪責程度、對其施以
    矯正之必要性，爰依法酌定被告之應執行刑如主文所示，並
    就併科罰金刑部分，均諭知易服勞役之折算標準，以示懲儆
    。
三、沒收：
　  被告所為雖成立詐欺取財、一般洗錢之犯行，而其否認犯行
    及獲得報酬，亦無積極證據證明被告就此犯行確已實際獲有
    報酬，難以認定有何犯罪所得，自無從併予宣告沒收。又被
    告供本案犯罪所用之合庫、臺銀及郵局帳戶存摺、提款卡既
    未扣案，且該等物品可隨時停用、掛失補辦，不具刑法上之
    重要性，而無宣告沒收之必要，爰不予宣告沒收。
四、不另為無罪之諭知：
    公訴意旨另以：被告基於參與犯罪組織之犯意，於109年10
    月中旬前某日，加入由「張旺」所組成三人以上，以實施詐
    術為手段，具有持續性、牟利性及結構性之詐欺犯罪組織集
    團，並依「張旺」之指示，而為上開詐欺取財、洗錢之犯行
    ，因認被告亦涉犯組織犯罪防制條例第3條第1項後段之參與
    犯罪組織罪嫌云云。惟依組織犯罪條例第2條規定，所稱犯
    罪組織，指三人以上，以實施強暴、脅迫、詐術、恐嚇為手
    段之罪，所組成具有持續性或牟利性之有結構性組織。經查
    ，被告固係依照「張旺」之指示，提供自己申辦之金融帳戶
    帳號，進而提領款項及兌換成比特幣，惟被告自始至終僅與
    「張旺」聯繫，且依卷附相關證據資料，被告就「張旺」是
    否從屬詐騙集團，及集團之分工、成員、層級等均無所知，
    僅係針對被動接受「張旺」之指示後，提領詐騙款項及兌換
    比特幣，是被告與「張旺」暨所屬之詐欺集團成員間乃為立
    即實施犯罪而隨意組成，不具有長久之特性，亦難認有何上
    下階層、縝密分工之結構性，且無從認定被告知悉其他集團
    成員就犯罪之運作模式與分工細節，自無法認為被告有參與
    犯罪組織之情，本院無從以組織犯罪條例第3條第1項後段之
    參與犯罪組織罪相繩，惟依公訴意旨所示，此部分若成立犯
    罪，應與上開被告經論罪科刑之詐欺取財、洗錢部分有想像
    競合犯之裁判上一罪關係，爰不另為無罪之諭知，併此敘明
    。
據上論斷，應依刑事訴訟法第299條第1項前段、第300條，洗錢
防制法第14條第1項，刑法第11條前段、第28條、第339條第1項
、第55條、第42條第3項前段、第51條第5款、第7款，刑法施行
法第1條之1第1項，判決如主文。
本案經檢察官丁○○提起公訴，檢察官周彤芬到庭執行職務。
中　　華　　民　　國　　111 　年　　7 　　月　　28　　日
                  刑事第十五庭  審判長法  官  林龍輝
                                      法  官  郭于嘉
                                      法  官  吳軍良
以上正本證明與原本無異。
如不服本判決應於收受判決後20日內向本院提出上訴書狀，並應
敘述具體理由。其未敘述上訴理由者，應於上訴期間屆滿後20日
內向本院補提理由書(均須按他造當事人之人數附繕本)「切勿逕
送上級法院」。 
      　　　　　　　　　　　　　　　  書記官　魏妙軒
中　　華　　民　　國　　111 　年　　7 　　月　　28　　日
附錄本案論罪科刑法條全文：
洗錢防制法第14條
Ⅰ有第二條各款所列洗錢行為者，處七年以下有期徒刑，併科新
  臺幣五百萬元以下罰金。
Ⅱ前項之未遂犯罰之。
Ⅲ前二項情形，不得科以超過其特定犯罪所定最重本刑之刑。
刑法第339條
Ⅰ意圖為自己或第三人不法之所有，以詐術使人將本人或第三人
  之物交付者，處五年以下有期徒刑、拘役或科或併科五十萬元
  以下罰金。
Ⅱ以前項方法得財產上不法之利益或使第三人得之者，亦同。
Ⅲ前二項之未遂犯罰之。
附表：
編號 被害人 施用詐術時間 施用詐術方式 匯款時間 匯款金額 (新臺幣) 匯入帳號 提領時間 罪名及宣告刑 1 乙○○ 109年10月初 由詐騙集團成員「PETER」在臉書網站上結識乙○○並加入通訊軟體LINE，再佯稱其為聯合國醫生，向乙○○籌募資金以便回來臺灣工作。 109年10月29日上午9時50分許 19萬3,802元 (起訴書附表編號1誤載為「19萬3,803元」，應予更正) 合金帳戶 109年10月29、30日 丙○○共同犯洗錢防制法第十四條第一項之洗錢罪，處有期徒刑伍月，併科罰金新臺幣貳萬元，罰金如易服勞役，以新臺幣壹仟元折算壹日。 2 戊○○ 109年10月中旬 由詐騙集團成員「陳曉東」在臉書網站上結識戊○○，並佯稱其為香港證券公司經理，遊說戊○○可協助投資該公司債券並從中獲利。 109年11月10日中午10時2分許 15萬7,000元 合庫帳戶 109年11月10日 丙○○共同犯洗錢防制法第十四條第一項之洗錢罪，處有期徒刑陸月，併科罰金新臺幣貳萬元，罰金如易服勞役，以新臺幣壹仟元折算壹日。     109年11月12日下午3時11分許 11萬元 臺銀帳戶 109年11月13日  3 甲○○ 109年10月28日下午1時許 由詐騙集團成員假冒甲○○之友人「小珍」，並佯稱麻煩甲○○幫忙轉帳，致甲○○陷於錯誤而匯款。 109年10月28日下午3時20分許 3萬元 郵局帳戶 109年12月25日 (起訴書附表編號3記載「匯入警示帳戶」，應予補充)  丙○○共同犯洗錢防制法第十四條第一項之洗錢罪，處有期徒刑肆月，併科罰金新臺幣貳萬元，罰金如易服勞役，以新臺幣壹仟元折算壹日。